【裁判字號】    96,建,7
【裁判日期】    980519
【裁判案由】    給付工程款
【裁判全文】
臺灣高雄地方法院民事判決                 96年度建字第7號
原      告
即反訴被告  蕭世明即世淳企業社
訴訟代理人  陳魁元律師
被      告
即反訴原告  光盛營造股份有限公司
法定代理人  乙○○
訴訟代理人  鄭曉東律師
            魏緒孟律師
上列當事人間請求給付工程款事件，經本院於民國98年4 月20日
言詞辯論終結，判決如下：
    主  文
原告之訴及假執行之聲請均駁回。
訴訟費用由原告負擔。
反訴被告應給付反訴原告新台幣壹仟壹佰玖拾捌萬參仟參佰貳拾
陸元，及自民國九十六年二月三日起至清償日止，按年息百分之
五計算之利息。
反訴原告其餘之訴駁回。
訴訟費用由反訴被告負擔四分之三，餘由反訴原告負擔。
反訴原告勝訴部分，於反訴原告以新台幣肆佰萬元為反訴被告供
擔保後，得假執行。但反訴被告如以新台幣壹仟壹佰玖拾捌萬參
仟參佰貳拾陸元為反訴原告預供擔保後，得免為假執行。
反訴原告其餘假執行之聲請駁回。
    事  實  及  理  由
壹、本訴部分：
一、原告主張：
  (一)原告於民國94年1 月13日承攬被告「西濱快速公路WHT5-3標
    將軍溪景觀橋新建工程」中之雙層圍堰臨時假設工程（下稱
    系爭工程），即在河中打設雙層圍堰，內層長26米、外層長
    21米之IV型鋼板樁，以型鋼作為內支撐，擋水及擋土，便於
    進行水面以下之基礎開挖及維持施工區域之安全，供橋墩基
    礎及柱之施作，待橋柱升層離開水面後，即可拆除；總價新
    台幣（下同）6500萬元（未稅，不包括追加工程款），採總
    價承攬，並簽訂「連工帶料合約書」（下稱系爭契約）。依
    約原告需在將軍溪流域內施作編號P2至P9共計8 座橋墩即16
    個基礎（每座橋墩有2 個基礎），於河中打設雙層圍堰，以
    供橋墩基礎及橋柱之施作，若有追加工程即非屬上開雙層圍
    堰臨時假設工程之範圍及內容者，均屬追加工程，則需依兩
    造所訂「廠商計價說明」第5 至10項單價另外付費，並以實
    作數量計價。又依系爭契約第4 條約定，被告應於每月10日
    以即期支票，給付上個月完成之工程款；且依「廠商計價說
    明」第3 點，原告可向被告預支工程款4000萬元（無息）購
    買材料，而實際預支金額為32,435,145元，原告需於各期工
    程款中按4000 /6500比例，抵扣材料預付款，即原告可領回
    之工程款計算比例為2500/6500 。
  (二)系爭工程已於95年10月16日完工，然被告尚有下列工程款未
    給付：(1)依系爭契約尚未給付之工程款餘額計2,580,332 元
    。(2)系爭工程外，被告要求原告施作工程款計7,514,817 元
    （原主張11,610,167元）：(甲)「P1橋墩Ⅳ型鋼板樁單層圍堰
    臨時擋土支撐工程」之租金及運費計1,308,000 元（原主張
    1,372,800 元）。(乙)「13米長III型鋼板樁單層圍堰打拔、租
    金及動復原費」計5,380,950 元（原主張9,411,500 元）；
    (丙)「95年10月施工構台租金」825,867 元。(3)被告向原告承
    租材料應還未還之租金及材料受損之賠償部分，計1,226,61
    1 元。又原告向被告借款23,974,290元（含約定利息），而
    原告自95年9 月5 日起至95年11月29日止，已還款17,380,7
    29元，是扣除原告向被告借款購買系爭工程所用之鋼板樁欠
    款6,593,561 元，被告尚積欠原告4,728,199 元（原主張8,
    823,549 元，未為減縮聲明）未給付。詎原告請領上開工程
    款時，被告竟拒絕給付。為此，爰依承攬契約之法律關係提
    起本訴。
  (三)並聲明：(1)被告應給付原告8,823,549 元，及自起訴狀繕本
    送達之翌日起至清償日止，按年息百分之5 計算之利息。(2)
    願供擔保請准宣告假執行。
二、被告則以：
  (一)原告承攬系爭工程，約定總價6500萬元，工程內容為施作編
    號P2至P9共計8 座橋墩即16個基礎，除此以外之工程屬追加
    工程，應依兩造所訂「廠商計價說明」第5 至10項單價計價
    ，追加工程款計18,644,674元（下稱系爭追加工程），且原
    告應給付被告關於工地保全、勞工安全衛生、貼工等費用，
    計5,489,562 元，應自工程款中扣除。又，(1)「P1橋墩Ⅳ型
    鋼板樁單層圍堰臨時擋土支撐工程」部分，應屬系爭追加工
    程範圍，即被告已給付該部分追加工程款，原告不得另行請
    求。(2)「13米長III型鋼板樁單層圍堰打拔、租金及動復原費
    」部分，係指P2至P9橋墩之單層圍堰工程，依「廠商計價說
    明」第1 條、第6 條約定，應包括在系爭工程內，非屬追加
    工程，並系爭工程採總價承攬，是原告自不得再就此請求。
    (3)「95年10月施工構台租金」部分，亦包括在系爭追加工程
    範圍，被告已給付，自不得再為請求。(4)原告主張被告向原
    告承租材料（即P4橋墩Ⅳ型26米鋼板樁29片，下稱系爭鋼板
    樁）應還未還、材料受損之租金及損害賠償部分，然系爭鋼
    板樁係以被告出資購買之19米及7 米鋼板樁接合而成，為被
    告所有，即系爭鋼板樁為被告出資購買，出租予原告使用，
    原告自無理由向被告請求給付租金及受損賠償之理。被告已
    給付原告系爭工程款總金額計75,018,562 元（含稅，未含
    稅者則為71,446,250元），依原告提出之計算式，原告得向
    被告請求之工程款應僅為1,206,365 元【計算式：（000000
    00＋00000000－0000000 －00000562）×2500/6500 ＝0000
    000元】。
  (二)原告主張向被告借款23,974,290元購買系爭工程所用之鋼板
    樁，且自95年9 月5 日至11月29日已還款17,380,729元乙節
    ，與事實不符。系爭鋼板樁為被告以關係企業光洲建設股份
    有限公司（下稱光洲公司）名義，於94年6 月間分別向訴外
    人富貿企業股份有限公司、大陸工程股份有限公司及東成起
    重企業股份有限公司訂購，應為被告所有；嗣於系爭工程各
    工區陸續完工，系爭鋼板樁依次出土，成為舊品，被告另行
    折價出賣予原告，此有被告以自身及光洲公司名義於95年9
    月5 日起至95年11月29日止，因出賣系爭鋼板樁而開立予原
    告之統一發票可稽；是如原告向被告借款購買系爭鋼板樁，
    自不可能於完工後再向被告買回之理，故原告之主張不足採
    信。
  (三)系爭工程承攬初期，原告向被告借款32,435,145元，以為購
    買與本件爭執款項無關之鋼板樁，而由原告以系爭工程款抵
    扣清償，即實質上為系爭工程之預支款項，由歷次被告應給
    付之系爭工程款分次抵扣清償完畢，故兩造間已無欠款。又
    原告所給付之17,380,729元，為原告向被告買受中古系爭鋼
    板樁所支付之價金，是原告現仍積欠被告的金額，為原告另
    向被告承租由被告自行購買之系爭鋼板樁租金計14,380,800
    元。
  (四)並聲明：(1)原告之訴駁回。(2)如受不利判決，願供擔保請准
    免為假執行。
貳、反訴部分：
一、反訴原告主張：
  (一)因反訴被告承攬系爭工程時，自有資金嚴重不足，無法供應
    足夠之鋼板樁用以施作系爭工程，反訴原告為免施工延宕，
    於94年6 月24日與反訴被告開會協商，協議由反訴原告出資
    購買系爭鋼板樁，出租反訴被告使用，租金約定每月每米25
    00元。又反訴被告自94年7 月1 日起至95年10月31日止，租
    用反訴原告系爭鋼板樁共856 片，每片40公分，總計長度34
    2.4 米，應給付租金計14,380,800元（含稅），反訴被告並
    未給付。準此，抵扣反訴原告尚應給付反訴被告系爭工程1,
    206,365 元，反訴被告尚應給付反訴原告13,174,435元。
  (二)反訴原告出資購買系爭鋼板樁，為確保得以收回成本及利息
    ，與反訴被告於94年6 月22日會議紀錄（下稱系爭6 月22日
    會議）約定，先出租系爭鋼板樁予反訴被告使用，於完工後
    以「租金」及「鋼板樁殘餘價值」，另利息百分之5 進行結
    算，是否足使反訴原告回收成本及法定利息，如有不足，則
    由反訴被告補足差額，如有超過，則由兩造均分其利益，此
    一方式係由反訴原告承擔資金風險，反訴被告僅承擔工作風
    險，不必負擔資金支出，符合兩造之利益，且確保反訴原告
    得以收回成本，反訴原告並無因此雙重獲益，自非屬不公平
    條款。又於95年7 月間，系爭工程進度已近尾聲，陸續有鋼
    板樁出土，兩造乃進一步就已出土鋼板樁出售事宜進行協商
    ，而有95年7 月4 日會議紀錄（下稱系爭7 月4 日會議），
    約定由反訴被告負責出售系爭鋼板樁，並將貨款直接匯至反
    訴原告進行結算，如反訴被告不出售，反訴被告必須依系爭
    6 月22日會議所載之結算方式，以「鋼板樁殘餘價值」連同
    「租金」加計百分之5 法定利息計算後，至少應償還反訴原
    告支出之系爭鋼板樁費用，始能完工驗收，故無論將反訴被
    告應償還反訴原告之款項稱為「租金」或「代墊款」，其計
    算方式並無不同。再者，反訴原告購買系爭鋼板樁全部費用
    計31,851,516元，反訴被告自94年7 月1 日起租用上開鋼板
    樁，迄95年10月31日完工時為止，計1 年4 個月，以年息百
    分之5 計算利息，反訴被告應償還反訴原告之款項計33,986
    ,925 元 ，反訴被告自承已償還反訴原告「鋼板樁殘餘價值
    」17,380,729元，尚欠金額為16,606,196元，並反訴被告從
    未給付系爭鋼板樁租金。綜上，扣除已付之系爭鋼板樁售出
    款項，反訴被告尚欠反訴原告16,606,196元，而反訴原告於
    反訴狀中僅請求其中之14,380,800元（未計利息），並無不
    合。為此，爰依租賃契約法律關係，提起反訴。
  (三)並聲明：(1)反訴被告應給付反訴原告13,174,435元，及自反
    訴狀繕本送達翌日起至清償日止，按年息百分之5 計算之利
    息。(2)願供擔保請准宣告假執行。
二、反訴被告則以：
  (一)反訴被告否認向反訴原告承租系爭鋼板樁，其請求顯無理由
    。又依反訴原告就系爭6 月22日會議第4 點之解釋，反訴原
    告新購系爭鋼板樁係出租予反訴被告使用，待系爭工程完工
    後，反訴被告已付租金加上系爭鋼板樁出售後之價額，如不
    足反訴原告支出買賣價金加百分之5 利息，差額部分應由反
    訴被告補足，即反訴被告除須支付租金外，尚須償還反訴原
    告購買費用3000多萬元，此種顯不公平之條款，反訴被告豈
    可能同意。而系爭6 月22日會議實係指反訴被告保證反訴原
    告所代為購買系爭鋼板樁之費用及附加百分之5 之利息，應
    能全數取回，將來出售系爭鋼板樁價格若不足3000多萬元，
    由反訴被告補足，若有多餘利潤部分，該利潤雙方各佔一半
    ；若非如此解釋，則租金及買賣價金均應由反訴原告獨享，
    何須再就多餘利潤分給反訴被告一半？足證上開約定之意思
    ，僅係保證反訴原告代墊購買鋼板樁之費用，一定要連本帶
    利取回而已。
  (二)反訴被告自系爭6 月22日會議起，從未支付租金予反訴原告
    ，直至95年6 月13日反訴原告來函催討系爭鋼板樁租金11,0
    40,000元，兩造遂有系爭7 月4 日會議。依系爭7 月4 日會
    議第4 點約定：「待板樁出土後如不再使用應立即賣出，經
    工地通知拔板樁10日內，世淳需將貨款直接匯至光盛公司後
    則以成交價計算，否則光盛得以12元／kg計價賣出，……世
    淳公司必須完全償還光盛公司所代墊約3000多萬之板樁費，
    本工程才可達完工之要件」，足證反訴原告同意其支出購買
    之系爭鋼板樁費用3000多萬元，係代反訴被告支出購買，反
    訴被告有權出售，只是出售所得需直接匯給反訴原告，以保
    證反訴原告代墊之3000多萬元可取回，故系爭鋼板樁並無租
    金之問題。
  (三)若鈞院認為反訴原告購買之系爭鋼板樁確係出租反訴被告，
    依系爭6 月22日會議、系爭7 月4 日會議第4 點，無論反訴
    被告應付之租金有多少，反訴原告一定要先取回代墊費用，
    如有利潤，兩造才各享一半，如無利潤，反訴被告則僅負補
    足之義務。而反訴被告已依系爭7 月4 日會議結論，以每公
    斤12元賣出系爭鋼板樁，得款17,380,729元，並全數匯給反
    訴原告，加上租金11,040,000元，合計28,420,729元，仍未
    超過反訴原告代墊之3000多萬元，即反訴原告亦無利潤可分
    享，只能請求反訴被告補足不足之部分，當然不能再向反訴
    被告請求利潤之分配。
  (四)並聲明：(1)反訴原告之訴駁回。(2)如受不利判決，反訴被告
    願供擔保請准免為假執行。
參、兩造不爭執之事項及簡化之爭點為：
一、本訴部分：
  (一)兩造不爭執事項：
  1.原告於94年1 月13日向被告承攬系爭工程，約定總價6500萬
    元，並簽訂系爭契約，依約原告須在將軍溪流域內施作編號
    P2至P9共計8 座橋墩即16個基礎（每座橋墩有2 個基礎），
    於河中打設雙層圍堰，以供橋墩基礎及橋柱之施作。又依「
    廠商計價說明」項次1 至4 為系爭契約工程範圍，除此之外
    工程屬追加工程，若有追加工程，則需依兩造所訂「廠商計
    價說明」第5 至10項單價另外付費，並以實作數量計算。
  2.被告已給付原告追加工程款計18,644,674元。又關於工地保
    全、勞工安全衛生、點工等費用合計5,489,562 元，應自原
    告工程款中扣除。
  3.被告已給付原告系爭工程及追加工程之總金額計75,018,562
    元（含稅）。
  4.兩造於94年6 月22日之工作會議記錄第2 項記載：「光盛預
    計進場約750 片─19M 全新四型鋼板樁，租金為每月2,500
    元/M」、第4 項記載：「本次新購鋼板樁價值約3000萬左右
    （單位價值24.8元/kg） ，待本項工程完工，（殘餘價值加
    上租金總額）如不足本次鋼板樁總值加百分之5 利息，差額
    由世淳補足，本公司可由貴公司於現場之材料機具扣抵，若
    （殘餘價值加上租金總額）高於成本時，利潤雙方各一半」
    。
  5.兩造於95年7 月4 日之工作會議記錄第1 項記載：「為因應
    將軍工地現有已拔除鋼板樁，堆置於現場妨礙施工動線，自
    即日起本公司同意將部分鋼板樁重量約為490 噸價值為590
    萬元，由世淳公司運離工地」、第3 項記載：「以上運離之
    板樁乃世淳自行運入之舊板樁（原價值約6000多萬）」、第
    4 項記載：「扣除以上運離之板樁，剩餘留置於現場之板樁
    ，待板樁出土後如不再使用應立即賣出，經工地通知拔樁10
    日內，世淳需將貨款直接匯至光盛公司後則以成交價計算，
    否則光盛得以12元/kg 計價賣出，如賣價超過12元/kg ，則
    利益雙方各半；如低於12元/kg ，則由貴公司（世淳）補足
    其差額，光盛必須將賣出單價告知，世淳公司必須完全償還
    光盛公司所代墊約3000多萬之板樁費，本工程才可達完工之
    要件」、第5 項記載：「本工程樁費，原訂之合約及先前之
    會議內容維持不變」。
  6.依系爭契約約定，於原告資金困難無法購置進場材料，被告
    應預支原告購買材料款，預支材料款則由原告應得之工程款
    中，依比例4000/6500 扣還。
  (二)兩造爭執事項：
  1.「P1橋墩Ⅳ型鋼板樁單層圍堰臨時擋土支撐工程」及「95年
    10月施工構台租金」部分，是否屬系爭追加工程範圍？
  2.「13米長III型鋼板樁單層圍堰打拔、租金及動復原費」部分
    ，是否為系爭契約工程事項？
  3.系爭鋼板樁，究係由被告購買而出租予原告？或係原告向被
    告借款，約定由被告代理原告購買？即系爭鋼板樁為何人所
    有？又原告主張被告應給付系爭鋼板樁租金及材料受損賠償
    部分，計1,226,611 元，有無理由？
  4.原告就系爭工程及追加工程，得向被告請求之工程款為何？
二、反訴部分：
  (一)兩造不爭執事項：
  1.反訴原告購買系爭鋼板樁全部費用計31,851,516元，並反訴
    被告自94年7 月1 日起至95年10月31日使用系爭鋼板樁，即
    19米之鋼板樁共856 片，每片40公分，總計長度342.4 米。
  2.反訴被告使用系爭鋼板樁，未曾支付租金款項予反訴原告。
  (二)兩造爭執事項：
  1.反訴被告使用系爭鋼板樁，是否為向反訴原告承租？
  2.反訴原告主張反訴被告租用系爭鋼板樁租金14,380,800元（
    含稅），扣除應給付反訴被告系爭工程款1,206,365 元，請
    求反訴被告給付13,174,435元，有無理由？
肆、前揭不爭執事項，業據原告提出系爭契約書1 份（含「廠商
    計價說明」）、工程款餘額計算表（本院審卷第8 至27頁）
    等為證，並有被告提出之匯款單及明細1 份（本院審卷第47
    至78頁）、系爭6 月22日會議、7 月4 日會議各1 紙（本院
    審卷第79頁、第161 頁）、系爭鋼板樁買賣合約書及發票各
    3 份（本院審卷第80至89）、被告就系爭鋼板樁開立予原告
    之發票10張（本院審卷第90至94頁）等附卷可稽，且有交通
    部公路總局西部濱海公路南區臨時工程處96年12月6 日濱南
    公字第0961001297號函暨所附「西濱快速公路WHT5-3標將軍
    溪景觀橋新建工程」自94年1 月13日至95年10月31日施工日
    報表影本1 份在卷可按，堪認為真實。
伍、茲就本訴部分兩造之爭點，析述本院得心證之理由如下：
一、「P1橋墩Ⅳ型鋼板樁單層圍堰臨時擋土支撐工程」及「95年
    10月施工構台租金」部分，是否屬系爭追加工程款範圍？
  (一)查，關於「P1橋墩Ⅳ型鋼板樁單層圍堰臨時擋土支撐工程」
    及「95年10月施工構台租金」部分，均非屬系爭契約範圍，
    而為追加工程，且追加工程款金額分別為1,308,000 元、82
    5,867 元，此為兩造所不爭執。又查，觀之原告提出之被告
    估驗單1 份（下稱系爭估驗單，見本院審卷第111 至152 頁
    ）及前開被告提出之匯款單及明細1 份，被告已給付之系爭
    追加工程中，並無包含「P1橋墩Ⅳ型鋼板樁單層圍堰臨時擋
    土支撐工程」及「95年10月施工構台租金」部分；是被告辯
    稱前開二項追加工程部分，已包含在被告已給付之系爭追加
    工程款，原告不得再請求給付云云，即屬無據。至被告辯稱
    依系爭估驗單之95年8 月31日23期估驗單（見本院審卷第15
    0 至152 頁）第5 項記載「19米鋼板樁打拔」費用777,600
    元，即為「P1橋墩Ⅳ型鋼板樁單層圍堰臨時擋土支撐工程」
    費用，故該部分工程款已付清云云。惟觀之前開95年8 月31
    日23期估驗單，雖有記載「19米鋼板樁打拔」費用777,600
    元，惟該「19米鋼板樁打拔」是否即為「P1橋墩Ⅳ型鋼板樁
    單層圍堰臨時擋土支撐工程」？被告並未提出任何證據以實
    其說，尚難僅以被告片面之詞，遽認定被告已給付該等追加
    工程款。
  (二)從而，原告主張「P1橋墩Ⅳ型鋼板樁單層圍堰臨時擋土支撐
    工程」、「95年10月施工構台租金」之追加工程款1,308,00
    0 元、825,867 元，被告未給付等語，應屬有據。
二、「13米長III型鋼板樁單層圍堰打拔、租金及動復原費」部分
    ，是否為系爭合約工程事項？
  (一)原告主張依系爭契約圖說，係約定以21米及26米鋼板樁施作
    ，是13米長III型鋼板樁為訂立系爭契約後，始行追加；又被
    告係為提早供「全套管基樁」（即位於橋墩基礎底下之鋼筋
    混凝土圖柱深入土壤約30米，用以支撐基礎以上結構物之重
    量）施作，增加工程進度，而要求原告先以13米長III型鋼板
    樁先行圍堰，待「全套管基樁」施作完成後拔除，再依系爭
    合約圖說規定打設雙層圍堰，故此部份為追加工程，而非系
    爭合約工程項目等語。查，「13米長III型鋼板樁單層圍堰」
    係施作編號P2至P9橋墩乙節，固為兩造所不爭執；惟檢視系
    爭估驗單，被告自94年8 月10日即第10期估驗單起，就13米
    鋼板樁以追加款名義付款150 萬元，並自第12期開始以13米
    鋼板樁租金名義計算付款，直至95年4 月30日19期止。據此
    ，並系爭工程採總價承攬，如被告所述，該「13米長III型鋼
    板樁單層圍堰」屬系爭工程範圍事項，則被告焉會於系爭工
    程款外，另行以追加款名義，給付原告關於13米鋼板樁費用
    ？足見「13米長III型鋼板樁單層圍堰」應屬追加工程項目，
    而非屬系爭契約工程事項。
  (二)被告辯稱因原告備料不足，未能以21米及26米鋼板樁施作，
    而以13米鋼板樁替代施作，並因原告週轉困難，乃應原告要
    求，先以13米鋼樁辦理計價付款，始給付13米鋼板桉部分計
    價工程款150 萬元云云。又證人甲○○到庭證稱：伊為被告
    之現場工程師。系爭合約沒有約定使用13米鋼板樁，但是21
    米及26米的鋼板樁料不足，所以原告才用13米來代替，作了
    之後拔除，再打21米及26米的鋼板樁，此為原告自己用代替
    方案，應由原告自行負擔。原告於94年5 、6 月間，才購足
    21米及26米的鋼板樁（見本院審卷第215 至217 頁）等語。
    惟查，原告於94年5 、6 月間已有足夠之21米及26米鋼板樁
    ，且係先以13米鋼板樁，拔除後再打設21米及26米的鋼板樁
    ，亦據證人甲○○證述在卷；是此如為原告自行決定之替代
    方案，而非被告要求之追加工程部分，則原告即得直接打設
    21米及26米鋼板樁，以完成系爭工程，焉須於有足夠之21米
    及26米鋼板樁情形下，先打設13米鋼板樁，拔除後，再打設
    21米及26米鋼板樁之損己不利人行為？從而，被告主張因原
    告備料不足，而以13米鋼板樁替代施作，該部分應為系爭契
    約工程事項云云，顯不足採。
  (三)又查，「13米長III型鋼板樁單層圍堰打拔、租金及動復原費
    」之追加工程款計5,380,950 元，有原告提出之明細1 紙（
    見本院審卷第482 頁）可按。從而，原告主張被告應給付「
    13米長III型鋼板樁單層圍堰打拔、租金及動復原費」追加工
    程部分計5,380,950 元等語，自屬有據。
三、系爭鋼板樁，究係由被告購買而出租予原告？或係原告向被
    告借款，約定由被告代理原告購買？即系爭鋼板樁為何人所
    有？又原告主張被告應給付系爭鋼板樁租金及材料受損賠償
    部分，計1,226,611 元，有無理由？
  (一)查，系爭鋼板樁為被告出資，並以自身或關係企業光洲公司
    名義，於94年6 月間購得，有前開系爭鋼板樁買賣合約書及
    發票各3 份可按，並為原告所不爭執，堪予認定。又依系爭
    6 月22日會議第2 點記載：「光盛（即被告）預計進場約75
    0 片─19M 全新四型鋼板樁，租金為每月2,500 元/M」、第
    4 點記載：「本次新購鋼板樁價值約3000萬左右（單位價值
    24.8元/kg） ，待本項工程完工，（殘餘價值加上租金總額
    ）如不足本次鋼板樁總值加百分之5 利息，差額由世淳（即
    原告）補足，本公司可由貴公司於現場之材料機具扣抵，若
    （殘餘價值加上租金總額）高於成本時，利潤雙方各一半」
    等語；暨被告係以自身或關係企業光洲公司名義購買系爭鋼
    板樁，又於兩造之系爭6 月22日會議，就系爭鋼板樁約定「
    租金」，且約定系爭工程完工後，系爭鋼板樁殘餘價值加上
    原告已給付租金總額，如不足購買系爭鋼板樁價額及利息時
    ，應由原告補足該差額等情互核以觀；足認被告應為自己而
    出資購買系爭鋼板樁，將之出租予原告，以供原告施作系爭
    工程使用，而非借款原告，代理原告購買系爭鋼板樁。從而
    ，系爭鋼板樁之所有權人應為被告，而由被告出租予原告供
    系爭工程使用乙節，應堪認定。
  (二)次查，被告自95年9 月5 日起至95年11月29日止，將系爭鋼
    板樁出售予原告，有前開系爭鋼板樁發票10張（本院審卷第
    90至94頁）可按；依此，如原告所言，系爭鋼板樁係原告向
    被告借款，而由被告代理原告於94年6 月間購得，則原告焉
    須於95年9 月間起再向被告購買系爭鋼板樁？又，原告從未
    給付系爭鋼板樁租金，被告於95年6 月13日函催原告支付系
    爭鋼板樁租金計11,040,000元，兩造遂有系爭7 月4 日會議
    ，並依系爭7 月4 日會議第1 項約定：「…自即日起本公司
    （即被告）同意將部分鋼板樁重量約為490 噸價值為590 萬
    元，由世淳公司運離工地」等語；是系爭鋼板樁如為被告借
    款並代理原告購買，而為原告所有，則原告豈須得被告同意
    ，始能搬離、出賣系爭鋼板樁？益徵系爭鋼板樁應為被告所
    有，而非原告所有。
  (三)據上，系爭鋼板樁既屬被告所有，而由被告出租予原告，以
    為系爭工程使用，則被告就其所有之系爭鋼板樁，當無應給
    付租金予原告、或就其所有物受有損害，而應賠償原告之問
    題。從而，原告主張被告應給付系爭鋼板樁租金及材料受損
    賠償計1,226,611 元云云，即屬無據。
四、原告就系爭工程及追加工程，得向被告請求之工程款為何？
  (一)被告應給付原告系爭工程款餘額2,580,332 元、「P1橋墩Ⅳ
    型鋼板樁單層圍堰臨時擋土支撐工程」追加工程款1,308,00
    0 元、「95年10月施工構台租金」追加工程款825,867 元、
    「13米長III型鋼板樁單層圍堰打拔、租金及動復原費」追加
    工程款5,380,950 元，計10,095,149元；扣除原告應負擔之
    工地保全、勞工安全衛生、點工等費用計5,489,562 元。準
    此，原告依承攬契約法律關係，得請求被告給付4,605,587
    元。
  (二)又依系爭6 月22日會議、7 月4 日會議，被告（即反訴原告
    ）得請求原告（即反訴被告）補足系爭鋼板樁差額16,588,9
    13元（詳如後述），而原告依承攬法律關係，得請求被告給
    付4,605,587 元。經抵銷後，原告已無任何系爭工程款或追
    加工程款，得向被告請求。從而，原告主張被告應給付原告
    系爭工程款及追加工程款計8,823,549 元云云，即屬無據。
陸、茲就反訴部分兩造之爭點，析述本院得心證之理由如下：
一、系爭鋼板樁為反訴原告所有，出租予反訴被告，以供系爭工
    程使用，已如前述。
二、反訴原告主張反訴被告租用系爭鋼板樁租金14,380,800元（
    含稅），扣除應給付反訴被告系爭工程款1,206,365 元，請
    求反訴被告給付13,174,435元，有無理由？
  (一)按解釋契約，固須探求當事人立約時之真意，不能拘泥於契
    約之文字，但契約文字業已表示當事人真意，無須別事探求
    者，即不得反捨契約文字而更為曲解，最高法院17年上字第
    1118號判例意旨參照。
  (二)查，依系爭6 月22日會議第2 點約定：「光盛預計進場約
    750 片─19M 全新四型鋼板樁，租金為每月2,500 元/M」、
    第4 點約定：「本次新購鋼板樁價值約3000萬左右（單位價
    值24.8元/kg） ，待本項工程完工，（殘餘價值加上租金總
    額）如不足本次鋼板樁總值加百分之5 利息，差額由世淳補
    足，本公司可由貴公司於現場之材料機具扣抵，若（殘餘價
    值加上租金總額）高於成本時，利潤雙方各一半」；又依系
    爭7 月4 日會議第4 點約定：「扣除以上運離之板樁，剩餘
    留置於現場之板樁，待板樁出土後如不再使用應立即賣出，
    經工地通知拔樁10日內，世淳需將貨款直接匯至光盛公司後
    則以成交價計算，否則光盛得以12元/kg 計價賣出，如賣價
    超過12元/kg ，則利益雙方各半；如低於12元/kg ，則由貴
    公司（世淳）補足其差額，光盛必須將賣出單價告知，世淳
    公司必須完全償還光盛公司所代墊約3000多萬之板樁費，本
    工程才可達完工之要件」、第5 點約定：「本工程樁費，原
    訂之合約及先前之會議內容維持不變」。據上而論，反訴原
    告出資購買系爭鋼板樁出租予反訴被告，使反訴被告能順利
    施作系爭工程，然為能確保反訴原告得以收回購得成本及利
    息，而有系爭6 月22日會議及7 月4 日會議，約定如系爭鋼
    板樁殘餘價值加上反訴被告已給付租金總額，不足購買系爭
    鋼板樁費用及利息，應由反訴被告補足，若獲有利潤，利潤
    則由兩造均分。從而，反訴原告主張反訴被告應補足系爭鋼
    板樁購得費用加上年息百分之5 利息，與系爭鋼板樁殘餘價
    值之差額等語，應屬有據。
  (三)次查，反訴原告係因反訴被告自有資金不足，無法供應足夠
    鋼板樁以施作系爭工程，為免工程進度延宕，始出資購買系
    爭鋼板樁，且為能確保收回購買系爭鋼板樁之費用及利息，
    而與反訴被告達成系爭6 月22日會議協議，於系爭工程完工
    後，以系爭鋼板樁購得價額加計百分之5 利息，與系爭鋼板
    樁殘餘價值加上租金總額進行結算，如有不足，由反訴被告
    補足差額。是此係反訴原告得以確保收回成本，並解決反訴
    被告資金、材料不足之窘況，以利系爭工程之進行，所為之
    措施，又依前開方式，兩造均蒙其利，反訴原告並未因而受
    有雙重利益。從而，反訴被告辯稱依反訴原告就系爭6 月22
    日會議之解釋，顯不公平，反訴被告不可能同意云云，應屬
    無據。
  (四)又查，反訴原告購買系爭鋼板樁全部費用計31,851,516元，
    並反訴被告自94年7 月1 日起至95年10月31日，計1 年4 個
    月使用系爭鋼板樁，且反訴被告使用系爭鋼板樁，未曾支付
    租金款項，均如前述。另反訴被告依系爭7 月4 日會議，出
    售系爭鋼板樁得款17,380,729元，已全數匯給反訴原告，亦
    為兩造所不爭執。準此，反訴原告購得系爭鋼板樁費用31,8
    51,516元，加上1 年4 個月依年息百分之5 計算之利息2,11
    8,126 元（00000000×0.05×1.33＝0000000.81，元以下四
    捨五入），是系爭鋼板樁總值加年息百分之5 利息，計33,9
    69,642元，扣除反訴被告已給付之殘餘價值17,380,729元。
    從而，反訴原告仍得向反訴被告請求給付（補足）差額16,5
    88,913元（00000000－00000000＝00000000）。
  (五)綜上，反訴被告就系爭鋼板樁應補足差額16,588,913元，扣
    除反訴被告依承攬法律關係得請求反訴原告給付4,605,587
    元後，反訴原告依租賃契約法律關係，得請求反訴被告給付
    11,983,326元（00000000－0000000 ＝00000000），逾此部
    分之請求，則屬無據。
柒、綜上所述，原告依承攬法律關係，雖得請求被告給付4,605,
    587 元，惟原告（即反訴被告）就系爭鋼板樁應給付被告（
    即反訴原告）16,588,913元，經被告（即反訴原告）抵銷後
    ，已無任何系爭工程款或追加工程款，得向被告請求；是原
    告請求被告給付8,823,549 元，及自起訴狀繕本送達翌日起
    至清償日止，按年息百分之5 計算之利息，為無理由，應予
    駁回。又反訴原告依租賃法律關係，請求反訴被告給付11,9
    83,326元，及自反訴狀繕本送達翌日即96年2 月3 日起至清
    償日止，按年息百分之5 計算之利息，為有理由，應予准許
    ；逾此範圍之請求，為無理由，應予駁回。另原告之訴既經
    駁回，則其假執行之聲請亦失所附麗，應併予駁回。且就反
    訴部分，兩造陳明願供擔保，請准宣告假執行及免為假執行
    ，經核合於法律規定，爰分別酌定相當之擔保金額併予宣告
    之；至反訴原告敗訴部分，其假執行聲請即失所附麗，應併
    予駁回。
捌、本件事證已臻明確，兩造其餘攻擊防禦方法及舉證，核與判
    決結果無影響，爰不另一一論述，附此敘明。
玖、據上論結，本件原告之訴為無理由；反訴原告之訴為一部有
    理由，一部無理由；依民事訴訟法第78條、第79條、第390
    條第2 項、第392 條第2 項，判決如主文。
中    華    民    國    98    年     5    月    19    日
                  民事第五庭  法  官  洪榮家
正本係照原本作成。
如不服本判決，應於送達後20日內，向本院提出上訴狀並表明上
訴理由，如於本判決宣示後送達前提起上訴者，應於判決送達後
10日內補提上訴理由書（須附繕本）。
中    華    民    國    98    年     5    月    19    日
                              書記官  胡美儀


司法院資訊處製作；財團法人民間司法改革基金會備份。
